ACORDAO-COMPLETO-2543471

ACÓRDÃO 7924/2022 ATA 40/2022 - PRIMEIRA CÂMARA

VISTOS, relatados e discutidos estes autos de tomada de contas especial instaurada pela Financiadora de Estudos e Projetos de responsabilidade de Ceres Alves Prates, Pedro Paulo Martone Branco e Via Pública - Instituto para o Desenvolvimento da Gestão Pública e Organizações de Interesse Público, em decorrência de irregularidades na execução do Convênio 01.06.0144.00 (registro Siafi 555480) ;
ACORDAM os Ministros do Tribunal de Contas da União, reunidos em Sessão da 1ª Câmara, ante as razões expostas pelo Relator, em:
9.1. arquivar a presente tomada de contas especial, com fundamento nos art. 8º e 11 da Resolução-TCU-344/2022;
9.2. notificar a Finep e os responsáveis a respeito desta deliberação.

Tomada de contas especial instaurada em razão da não comprovação da regular aplicação dos recursos repassados pela União, mediante convênio, que teve como objeto a incubação de projetos de desenvolvimento local a partir da organização de uma rede de telecentros em Tibau do Sul/RN (Mídias Digitais e Desenvolvimento Local).

Primeira Câmara

Financiadora de Estudos e Projetos (Finep).

3. Responsáveis: Ceres Alves Prates (XXX.709.358-XX); Pedro Paulo Martone Branco (610.777.39834); Via Pública - Instituto para o Desenvolvimento da Gestão Pública e Organizações de Interesse Público (04.546.064/0001-43).

13.1. Ministros presentes: Walton Alencar Rodrigues (Presidente), Benjamin Zymler, Vital do Rêgo (Relator) e Jorge Oliveira.
13.2. Ministro-Substituto presente: Weder de Oliveira.

VITAL DO RÊGO

Adoto como parte do relatório a instrução de mérito elaborada no âmbito da Secretaria de Controle Externo de Tomada de Contas Especial - SecexTCE (peça 108) , a seguir transcrita:
"1. Cuidam os autos de tomada de contas especial (TCE) instaurada pela Financiadora de Estudos e Projetos (Finep) , em desfavor da Via Pública - Instituto para o Desenvolvimento da Gestão Pública e Organizações de Interesse Público (CNPJ 04.546.064/0001-43) , do Sr. Pedro Paulo Martone Branco (CPF XXX.777.398-XX) e da Sra. Ceres Alves Prates (CPF XXX.709.358-XX) , em razão da não comprovação da regular aplicação dos recursos repassados, pela União, por meio do Convênio 01.06.0144.00, registro Siafi 555480 (peça 4) , firmado entre a Finep e Via Pública - Instituto para o Desenvolvimento da Gestão Pública e Organizações de Interesse Público, e que tinha, por objeto, o projeto "Mídias Digitais e Desenvolvimento Local	".
HISTÓRICO
Em 20/8/2019, com fundamento na IN/TCU 71/2012, alterada pela IN/TCU 76/2016 e DN/TCU 155/2016, o dirigente da Finep autorizou a instauração da TCE (peça 47) . O processo foi registrado no sistema e-TCE com o número 2783/2019.
O Convênio 01.06.0144.00, registro Siafi 555480, foi firmado no valor de R$ 449.700,00, sendo R$ 449.700,00 à conta da concedente e R$ 0,00 referente à contrapartida do convenente. Teve vigência de 20/3/2006 a 20/3/2007, com prazo para apresentação da prestação de contas até 19/5/2007. Os repasses efetivos da União totalizaram R$ 449.700,00 (peça 43) .
A prestação de contas e complementações enviadas foram analisadas por meio do documento constante na peça 9, p. 3-8. De acordo essa com análise, efetuada em 26/6/2012, o Relatório Técnico Final do convênio em referência foi aprovado, em cumprimento às exigências técnicas do convênio, mas que a análise dos aspectos financeiros da prestação de contas final do convênio ainda estava em curso no Departamento de Prestação de Contas de Convênios, Termos e Acordos de Cooperação da Finep, e as impropriedades identificadas poderiam ensejar a devolução parcial dos recursos.
	O fundamento para a instauração da TCE, conforme consignado na matriz de responsabilização elaborada pelo tomador de contas, foi a constatação das seguintes irregularidades:
Realização de despesas em itens não permitidos ou incompatíveis com o objeto do convênio descrito como "Mídias Digitais e Desenvolvimento Local", notadamente a contratação de empresas de membros da equipe executora.
Realização de despesas em itens não permitidos ou incompatíveis com o objeto do convênio descrito como "Mídias Digitais e Desenvolvimento Local", notadamente com itens não previstos na relação de itens do projeto.
Ausência parcial de documentação comprobatória para confirmar a regularidade e a economicidade na aquisição de bens relacionados na prestação de contas dos recursos federais repassados ao VIA PÚBLICA - INSTITUTO PARA O DESENVOLVIMENTO DA GESTÃO PÚBLICA E ORGANIZAÇÕES DE INTERESSE PÚBLICO, no âmbito do convênio descrito como "Mídias Digitais e Desenvolvimento Local".
Não devolução do saldo da conta específica do convênio descrito como "Mídias Digitais e Desenvolvimento Local", no caso de não utilização da totalidade dos recursos federais transferidos na execução do objeto pactuado.
Segundo o Controle Interno, os responsáveis arrolados na fase interna foram devidamente comunicados e, diante da ausência de justificativas suficientes para elidir as irregularidades e da não devolução dos recursos, instaurou-se a TCE.
No relatório (peça 77) , o tomador de contas concluiu que o prejuízo importaria no valor original de R$ 180.580,07, imputando-se a responsabilidade à Via Pública - Instituto para o Desenvolvimento da Gestão Pública e Organizações de Interesse Público, na condição de convenente, a Pedro Paulo Martone Branco, Diretor Executivo e Coordenador do Projeto, no período de 20/3/2006 a 20/3/2007, na condição de dirigente, e a Ceres Alves Prates, Diretora Adjunta / Diretora Administrativo-Financeira, a partir de 10/10/2005, na condição de dirigente.
Em 19/12/2019, a Controladoria-Geral da União (CGU) emitiu o Relatório de Auditoria 2.783/2019 (peça 79) , em concordância com o relatório do tomador de contas. O certificado de auditoria e o parecer do dirigente do órgão de controle interno concluíram pela irregularidade das presentes contas (peças 80 e 81) .
Em 27/12/2019, o ministro responsável pela área atestou haver tomado conhecimento das conclusões contidas no relatório e no certificado de auditoria, bem como do parecer conclusivo do dirigente do órgão de controle interno, que se manifestou pela irregularidade das contas, e determinou o encaminhamento do processo ao Tribunal de Contas da União (peça 82) .
ANÁLISE DOS PRESSUPOSTOS DE PROCEDIBILIDADE DA IN/TCU 71/2012
Avaliação de Viabilidade do Exercício do Contraditório e Ampla Defesa
A princípio, verificava-se que não houve o transcurso de mais de dez anos desde o fato gerador sem que tivesse havido a notificação dos responsáveis pela autoridade administrativa federal competente (art. 6º, inciso II, c/c art. 19, da IN/TCU 71/2012, modificada pela IN/TCU 76/2016) , uma vez que o fato gerador da irregularidade sancionada ocorrera em 12/9/2013, e os responsáveis foram notificados sobre as irregularidades, pela autoridade administrativa competente, conforme a seguir:
Via Pública - Instituto para o Desenvolvimento da Gestão Pública e Organizações de Interesse Público, por meio do ofício acostado à peça 52, recebido em 29/8/2019, conforme AR (peça 53) ;
Pedro Paulo Martone Branco, por meio do ofício acostado à peça 50, recebido em 29/8/2019, conforme AR (peça 51) ; e
Ceres Alves Prates, por meio do ofício acostado à peça 54, recebido em 28/8/2019, conforme AR (peça 55) .
Valor de Constituição da TCE
	Verificou-se, ainda, que o valor atualizado do débito apurado (sem juros) , em 1º/1/2017, era de R$ 333.546,44, portanto, superior ao limite mínimo de R$ 100.000,00, na forma estabelecida conforme os arts. 6º, inciso I, e 19, da IN/TCU 71/2012, modificada pela IN/TCU 76/2016.
12. 	Assim, a TCE estava em condições de ser instruída. Foi autuada, no TCU, em 2/1/2020, dando início à sua fase externa.
Outros Processos/Débitos nos Sistemas do TCU com os mesmos responsáveis
13. 	Informa-se que foram encontrados processos no Tribunal com dois dos responsáveis:
	Responsável
	Processos

	Via Pública - Instituto para o Desenvolvimento da Gestão Pública e Organizações de Interesse Público
	Processo 014.785/2018-8 [TCE, aberto, "TCE instaurada pelo MinC, em razão de não comprovação da regular aplicação dos recursos repassados, pela União, firmado com o MinC, Siafi 755424, em apoio às ações desenvolvidas pelo Ministério da Cultura e pelo Conselho Nacional de Políticas Culturais"]
Processo 014.426/2015-3 [TCE, aberto, "Termo de Parceria nº  6/2005 (Siafi 544943) . Objeto: vínculo de cooperação para fomento e execução de atividades de promoção da cultura, da ética e dos direitos fundamentais dos índios e das comunidades indígenas em território nacional"]

	Pedro Paulo Martone Branco
	Processo 013.989/2014-6 [TCE, encerrado, "Tomada de Contas Especial instaurada pelo Ministério Trabalho e Emprego, contra a Fundação Sistema Estadual de Análise de Dados, por impugnação total de despesas, a partir da não execução das ações de qualificação profissional avençadas (Proc 46219.012828/2006-50, Convênio 004/1999, SIAFI 371024) "]
Processo 014.785/2018-8 [TCE, aberto, "TCE instaurada pelo MinC, em razão de não comprovação da regular aplicação dos recursos repassados, pela União, firmado com o MinC, Siafi 755424, em apoio às ações desenvolvidas pelo Ministério da Cultura e pelo Conselho Nacional de Políticas Culturais"]
Processo 014.426/2015-3 [TCE, aberto, "Termo de Parceria nº  6/2005 (Siafi 544943) . Objeto: vínculo de cooperação para fomento e execução de atividades de promoção da cultura, da ética e dos direitos fundamentais dos índios e das comunidades indígenas em território nacional"]
Processo 013.541/2014-5 [TCE, aberto, "Tomada de Contas Especial instaurada pelo Ministério do Trabalho e Emprego, contra a Fundação Sistema Estadual de Análise de Dados, por impugnação total de despesas, a partir da não execução das ações de qualificação profissional avençadas (Proc. 46219.012227/2006-47, Conv. nº 004/1999, SIAFI 371.024) "]

Descrição das Irregularidades
14. 	Na instrução inicial (peça 85) , analisando-se os documentos contidos nos autos, auditor instruinte propôs a realização de citação de responsáveis, em face das seguintes irregularidades:
14.1. 	Irregularidade 1: realização de despesas em itens não permitidos ou incompatíveis com o objeto do convênio descrito como "Mídias Digitais e Desenvolvimento Local", notadamente a contratação de empresas de membros da equipe executora.
14.1.1.	Fundamentação para o encaminhamento: a utilização de recursos federais repassados em despesas que, considerando o programa ou o projeto no caso concreto, não são permitidas, é irregular e resulta na condenação em débito dos responsáveis, como pode ser visto, por exemplo, nos Acórdãos 10.325/2017, 1.114/2017 e 3.172/2012, da Segunda Câmara do Tribunal de Contas da União.
14.1.2.	Evidências da irregularidade: documentos técnicos presentes nas peças 4, 16, 17, 27, 39 e 40.
14.1.3.	Normas infringidas: art. 37, caput, c/c o art. 70, parágrafo único, da Constituição da República Federativa do Brasil; art. 93, do Decreto-Lei 200/1967; art. 66, do Decreto 93.872/1986; arts. 3º, 9º, § 3º, 113 e 16, da Lei 8.666/1993, e Cláusulas XVII, VIII.1, alíneas "c" e "j", XIII.1, XIII.3, XIII.6, e XIV, do Convênio 01.06.0144.00.
14.1.4.	Débitos relacionados aos responsáveis Ceres Alves Prates (CPF XXX.709.358-XX) , Pedro Paulo Martone Branco (CPF XXX.777.398-XX) e Via Pública - Instituto para o Desenvolvimento da Gestão Pública e Organizações de Interesse Público (CNPJ 04.546.064/0001-43) :
	Data de ocorrência
	Valor histórico (R$) 

	2/5/2006
	8.000,00

	15/5/2006
	8.000,00

	9/6/2006
	7.508,00

	10/7/2006
	120,00

	10/7/2006
	127,86

	12/7/2006
	8.000,00

	20/7/2006
	8.446,50

	10/8/2006
	135,00

	18/10/2006
	5.631,00

	30/10/2006
	8.000,00

	10/11/2006
	90,00

	14/11/2006
	279,00

	11/1/2007
	5.900,00

	19/6/2007
	372,00

                   Valor atualizado do débito (sem juros) , em 21/6/2021: R$ 134.707,1114.1.5.	Cofre credor: Fundo Nacional de Desenvolvimento Científico e Tecnológico.
14.1.6.	Responsáveis: Ceres Alves Prates (CPF XXX.709.358-XX) e Pedro Paulo Martone Branco (CPF XXX.777.398-XX) .
14.1.6.1. 	Conduta: realizar despesas, na execução do instrumento em questão, em itens não permitidos ou incompatíveis com as especificações constantes do termo aprovado.
14.1.6.2. 	Nexo de causalidade: a utilização de recursos federais transferidos, no âmbito do instrumento em questão, em itens não permitidos ou incompatíveis com o termo aprovado, resultou na impugnação das referidas despesas e, consequentemente, em dano ao erário.
14.1.6.3.	Culpabilidade: não há excludentes de ilicitude, de culpabilidade e de punibilidade; é razoável supor que os responsáveis tinham consciência da ilicitude de suas condutas; era exigível conduta diversa da praticada, qual seja, aplicar os recursos federais transferidos exclusivamente em itens permitidos ou compatíveis com o respectivo termo aprovado.
14.1.7.	Responsável: Via Pública - Instituto Para o Desenvolvimento da Gestão Pública e Organizações de Interesse Público (CNPJ 04.546.064/0001-43) .
14.1.7.1. 	Conduta: realizar despesas, na execução do instrumento em questão, em itens não permitidos ou incompatíveis com as especificações constantes do termo aprovado.
14.1.7.2. 	Nexo de causalidade: a utilização de recursos federais transferidos, no âmbito do instrumento em questão, em itens não permitidos ou incompatíveis com o termo aprovado, resultou na impugnação das referidas despesas e, consequentemente, em dano ao erário.
14.1.7.3. 	Culpabilidade: não se aplica.
14.1.8. 	Encaminhamento: citação.
14.2.	Irregularidade 2: realização de despesas em itens não permitidos ou incompatíveis com o objeto do convênio descrito como "Mídias Digitais e Desenvolvimento Local", notadamente com itens não previstos na relação de itens do projeto.
14.2.1.	Fundamentação para o encaminhamento: a utilização de recursos federais repassados em despesas que, considerando o programa ou o projeto no caso concreto, não são permitidas, é irregular e resulta na condenação em débito dos responsáveis, como pode ser visto, por exemplo, nos Acórdãos 10.325/2017, 1.114/2017 e 3.172/2012, da Segunda Câmara do Tribunal de Contas da União.
14.2.2.	Evidências da irregularidade: documentos técnicos presentes nas peças 6, 16, 17, 27, 39 e 40.
14.2.3. 	Normas infringidas: art. 37, caput, c/c o art. 70, parágrafo único, da Constituição da República Federativa do Brasil; art. 93, do Decreto-Lei 200/1967; art. 66, do Decreto 93.872/1986; e Cláusulas VIII.1, alíneas "c" e "j", e IX.1, do Convênio 01.06.0144.00.
14.2.4.	Débitos relacionados aos responsáveis Ceres Alves Prates (CPF XXX.709.358-XX) , Pedro Paulo Martone Branco (CPF XXX.777.398-XX) e Via Pública - Instituto Para o Desenvolvimento da Gestão Pública e Organizações de Interesse Público (CNPJ 04.546.064/0001-43) :
	Data de ocorrência
	Valor histórico (R$) 

	2/5/2006
	3.000,00

	4/5/2006
	2.000,00

	12/5/2006
	4.340,00

	26/7/2006
	2.500,00

	4/9/2006
	449,99

	28/9/2006
	659,34

	13/11/2006
	2.800,00

	27/11/2006
	231,00

	11/1/2007
	2.520,00

                   Valor atualizado do débito (sem juros) , em 21/6/2021: R$ 41.085,9514.2.5.	Cofre credor: Fundo Nacional de Desenvolvimento Científico e Tecnológico.
14.2.6.	Responsáveis: Ceres Alves Prates (CPF XXX.709.358-XX) e Pedro Paulo Martone Branco (CPF XXX.777.398-XX) .
14.2.6.1. Conduta: realizar despesas, na execução do instrumento em questão, em itens não permitidos ou incompatíveis com as especificações constantes do termo aprovado.
14.2.6.2.	Nexo de causalidade: a utilização de recursos federais transferidos, no âmbito do instrumento em questão, em itens não permitidos ou incompatíveis com o termo aprovado, resultou na impugnação das referidas despesas e, consequentemente, em dano ao erário.
14.2.6.3. 	Culpabilidade: não há excludentes de ilicitude, de culpabilidade e de punibilidade; é razoável supor que os responsáveis tinham consciência da ilicitude de suas condutas; era exigível conduta diversa da praticada, qual seja, aplicar os recursos federais transferidos exclusivamente em itens permitidos ou compatíveis com o respectivo termo aprovado.
14.2.7.	Responsável: Via Pública - Instituto para o Desenvolvimento da Gestão Pública e Organizações de Interesse Público (CNPJ 04.546.064/0001-43) .
14.2.7.1. 	Conduta: realizar despesas, na execução do instrumento em questão, em itens não permitidos ou incompatíveis com as especificações constantes do termo aprovado.
14.2.7.2. 	Nexo de causalidade: a utilização de recursos federais transferidos, no âmbito do instrumento em questão, em itens não permitidos ou incompatíveis com o termo aprovado, resultou na impugnação das referidas despesas e, consequentemente, em dano ao erário.
14.2.7.3.	Culpabilidade: não se aplica.
14.2.8. 	Encaminhamento: citação.
14.3.	Irregularidade 3: ausência parcial de documentação comprobatória para confirmar a regularidade e a economicidade na aquisição de bens relacionados na prestação de contas dos recursos federais repassados à Via Pública - Instituto para o Desenvolvimento da Gestão Pública e Organizações de Interesse Público, no âmbito do convênio descrito como "Mídias Digitais e Desenvolvimento Local".
14.3.1.	Fundamentação para o encaminhamento: a conduta do administrador que apresenta a prestação de contas de forma incompleta configura violação ao princípio do dever de prestar contas, notadamente quanto à necessidade de apresentar documentação capaz de comprovar a regular aplicação dos recursos federais repassados. A prestação de contas incompleta também representa uma violação de normas e princípios constitucionais e legais fundamentais, a exemplo dos da legalidade, moralidade e publicidade, ensejando, pela gravidade que alberga, punição ao responsável pelo ato faltoso.
14.3.2.	Evidências da irregularidade: documentos técnicos presentes nas peças 4, 16, 17, 27, 39 e 40.
14.3.3.	Normas infringidas: art. 37, caput, c/c o art. 70, parágrafo único, da Constituição da República Federativa do Brasil; art. 93, do Decreto-Lei 200/1967; art. 66, caput, do Decreto 93.872/1986; art. 27, da Instrução Normativa STN 01/1997; e Cláusulas VIII.1, alínea "o", e XVII, do Convênio 01.06.0144.00.
14.3.4.	Débitos relacionados aos responsáveis Ceres Alves Prates (CPF XXX.709.358-XX) , Pedro Paulo Martone Branco (CPF XXX.777.398-XX) e Via Pública - Instituto Para o Desenvolvimento da Gestão Pública e Organizações de Interesse Público (CNPJ 04.546.064/0001-43) :
	Data de ocorrência
	Valor histórico (R$) 

	3/5/2006
	7.508,00

	11/5/2006
	7.508,00

	15/5/2006
	7.508,00

	17/5/2006
	3.000,00

	6/6/2006
	3.000,00

	4/7/2006
	3.940,00

	5/7/2006
	3.000,00

	18/7/2006
	2.489,09

	31/7/2006
	7.508,00

	2/8/2006
	372,00

	2/8/2006
	372,00

	10/8/2006
	37,91

	10/8/2006
	60,00

	10/8/2006
	120,00

	15/8/2006
	372,00

	24/8/2006
	3.000,00

	24/8/2006
	7.508,00

	29/8/2006
	2.619,00

	4/9/2006
	4.888,00

	29/9/2006
	241,80

	10/10/2006
	78,00

	11/10/2006
	3.940,00

	17/10/2006
	7.508,00

	23/10/2006
	2.158,55

	31/10/2006
	186,00

	8/11/2006
	2.815,50

	10/11/2006
	60,00

	10/11/2006
	34,50

	10/11/2006
	120,00

	14/11/2006
	106,95

	14/11/2006
	372,00

	17/11/2006
	1.500,00

	30/11/2006
	139,50

	8/12/2006
	45,00

	8/12/2006
	2.205,47

	13/12/2006
	35,25

	18/12/2006
	6.832,30

	27/12/2006
	109,14

	28/12/2006
	109,28

	15/1/2007
	338,50

                   Valor atualizado do débito (sem juros) , em 21/6/2021: R$ 208.420,8514.3.5.	Cofre credor: Fundo Nacional de Desenvolvimento Científico e Tecnológico.
14.3.6. 	Responsáveis: Ceres Alves Prates (CPF XXX.709.358-XX) e Pedro Paulo Martone Branco (CPF XXX.777.398-XX) .
14.3.6.1.	Conduta: apresentar, de forma incompleta, a documentação relativa à prestação de contas dos recursos federais repassados por meio do instrumento em questão.
14.3.6.2.	Nexo de causalidade: a apresentação incompleta da documentação da prestação de contas impediu a comprovação da regular aplicação dos recursos federais repassados, no âmbito do instrumento em questão, resultando em presunção de dano ao erário.
14.3.6.3. 	Culpabilidade: não há excludentes de ilicitude, de culpabilidade e de punibilidade; é razoável supor que os responsáveis tinham consciência da ilicitude de suas condutas; era exigível conduta diversa da praticada, qual seja, apresentar a prestação de contas contendo todos os documentos necessários à comprovação da regular aplicação dos recursos federais repassados, conforme estabelecido nas normas aplicáveis.
14.3.7. 	Responsável: Via Pública - Instituto Para o Desenvolvimento da Gestão Pública e Organizações de Interesse Público (CNPJ 04.546.064/0001-43) .
14.2.7.1. 	Conduta: apresentar, de forma incompleta, a documentação relativa à prestação de contas dos recursos federais repassados por meio do instrumento em questão.
14.3.7.2. 	Nexo de causalidade: a apresentação incompleta da documentação da prestação de contas impediu a comprovação da regular aplicação dos recursos federais repassados, no âmbito do instrumento em questão, resultando em presunção de dano ao erário.
14.3.7.3. 	Culpabilidade: não se aplica.
14.3.8. 	Encaminhamento: citação.
14.4.	Irregularidade 4: não devolução do saldo da conta específica do convênio descrito como "Mídias Digitais e Desenvolvimento Local", no caso de não utilização da totalidade dos recursos federais transferidos na execução do objeto pactuado.
14.4.1.	Fundamentação para o encaminhamento: é obrigatória a devolução dos saldos financeiros remanescentes na conta específica do ajuste, com base no valor atualizado, inclusive os provenientes das receitas obtidas nas aplicações financeiras realizadas, não utilizadas no objeto pactuado, sob pena de os valores não restituídos serem imputados como débito ao responsável.
14.4.2.	Evidências da irregularidade: documentos técnicos presentes nas peças 4, 16, 17, 27, 39 e 40.
14.4.3.	Normas infringidas: art. 37, caput, c/c o art. 70, parágrafo único, da Constituição da República Federativa do Brasil; art. 93, do Decreto-Lei 200/1967; art. 66, do Decreto 93.872/1986 e Cláusula VIII.1, alíneas "i" e "j", do Convênio 01.06.0144.00.
14.4.4.	Débito relacionado aos responsáveis Ceres Alves Prates (CPF XXX.709.358-XX) , Pedro Paulo Martone Branco (CPF XXX.777.398-XX) e Via Pública - Instituto Para o Desenvolvimento da Gestão Pública e Organizações de Interesse Público (CNPJ 04.546.064/0001-43) :
	Data de ocorrência
	Valor histórico (R$) 

	5/6/2007
	7.724,64

                   Valor atualizado do débito (sem juros) , em 21/6/2021: R$ 16.658,1914.4.5.	Cofre credor: Fundo Nacional de Desenvolvimento Científico e Tecnológico.
14.4.6.	Responsáveis: Ceres Alves Prates (CPF XXX.709.358-XX) e Pedro Paulo Martone Branco (CPF XXX.777.398-XX) .
14.4.6.1. 	Conduta: deixar de devolver o saldo atualizado da conta específica do instrumento em questão, no caso de não utilização dos recursos federais transferidos na execução do ajuste.
14.4.6.2. 	Nexo de causalidade: a não devolução do saldo financeiro remanescente da conta específica do instrumento em questão caracteriza apropriação indevida de verbas federais transferidas, resultando em dano ao erário.
14.4.6.3. 	Culpabilidade: não há excludentes de ilicitude, de culpabilidade e de punibilidade; é razoável supor que os responsáveis tinham consciência da ilicitude de suas condutas; era exigível conduta diversa da praticada, qual seja, restituir saldos financeiros remanescentes, na conta específica do ajuste, com base no valor atualizado.
14.4.7.	Responsável: Via Pública - Instituto Para o Desenvolvimento da Gestão Pública e Organizações de Interesse Público (CNPJ 04.546.064/0001-43) .
14.4.7.1.	Conduta: deixar de devolver o saldo atualizado da conta específica do instrumento em questão, no caso de não utilização dos recursos federais transferidos na execução do ajuste.
14.4.7.2. 	Nexo de causalidade: a não devolução do saldo financeiro remanescente da conta específica do instrumento em questão caracteriza apropriação indevida de verbas federais transferidas, resultando em dano ao erário.
14.4.7.3.	Culpabilidade: não se aplica.
14.4.8. 	Encaminhamento: citação.
15. Em razão das irregularidades apontadas encontrarem-se devidamente demonstradas, foram citados os responsáveis, Via Pública - Instituto Para o Desenvolvimento da Gestão Pública e Organizações de Interesse Público, Pedro Paulo Martone Branco e Ceres Alves Prates, para apresentarem alegações de defesa e/ou recolherem o valor total do débito quantificado em relação às irregularidades descritas anteriormente.
16. A proposição foi endossada pela SecexTCE (peças 86 e 87) .
Citação dos Responsáveis
17. Com base na delegação de competência do relator deste feito, Ministro Vital do Rêgo, para a citação proposta, nos termos da Portaria VR 1, de 19/6/2019, a Secretaria de Gestão Processual (Seproc) promoveu a citação dos responsáveis, conforme resumido no Despacho de Conclusão das Comunicações Processuais (peça 107) .
EXAME TÉCNICO
Alegações de Defesa: Via Pública - Instituto para o Desenvolvimento da Gestão Pública e Organizações de Interesse Público e Pedro Paulo Martone Branco.
18. 	Por intermédio de advogados constituídos nos autos (peça 96) , o Sr. Pedro Paulo Martone Branco e o Via Pública - Instituto para o Desenvolvimento da Gestão Pública e Organizações de Interesse Público apresentaram alegações de defesa, em 19/9/2021 (peça 104) . Em resumo, a defesa apresentou os seguintes argumentos:
a) prescrição da pretensão punitiva/ressarcitória, com base na Lei 9.873/1999 (peça 104, p. 3-10) ;
b) caráter genérico das imputações e ausência de individualização das condutas e responsabilidade do Sr. Pedro Paulo Martone Branco (peça 104, p. 11-12) ;
c) ausência de irregularidades na prestação de contas da Via Pública - Instituto para o Desenvolvimento da Gestão Pública e Organizações de Interesse Público (peça 104, p. 12-18) ; e
d) aplicação subsidiária da Lei 13.019/2014 - Marco Regulatório das Organizações da Sociedade Civil (peça 104, p. 18-19) .
Análises
19. Preliminarmente, a defesa do instituto Via Pública e do Sr. Pedro Paulo Martone Branco alega prescrição, com base no entendimento do Supremo Tribunal Federal (STF) e na Lei 9.873/1999, que viria a regular a pretensão punitiva e ressarcitória do TCU. Segundo a defesa, em relação à pretensão ressarcitória, o E. STF fixou tese (Tema 899) de que se aplica o prazo quinquenal da Lei de Execução Fiscal (Lei 6.830/1980) à pretensão de ressarcimento ao erário, com base em acórdão do TCU (peça 104, p. 4) .
19.1. Segundo a defesa, o TCU tem relutado na aplicação do prazo quinquenal, apesar das decisões em contrário do STF e, por isso, tem enfrentado uma série de ordens de suspensão de débitos que imputa em processo de TCE. Neste sentido, menciona os seguintes julgados (peça 104, p. 6-10) :
1. Mandado de Segurança 35.512/DF, relatado pelo Ministro Ricardo Lewandowski - segurança concedida para declarar a ocorrência de prescrição da pretensão punitiva do TCU, em razão do transcurso do prazo de cinco anos previsto no artigo 1º da Lei 9.873/99. (peça 104, p. 6-7) 
2. Mandado de Segurança 35.294/DF, relatado pelo Ministro Marco Aurélio - concedida liminar em março de 2018 para suspender débitos imputados pelo TCU em processo de tomada de contas especial. (peça 104, p. 7-9) 
3. Mandado de Segurança 36.750/DF, relatado pelo Ministro Edson Fachin - concedida a ordem para assentar a prescrição da pretensão de ressarcimento ao erário, em relação ao débito imputado ao Impetrante no processo TC Processo 008.213/2002-2. (peça 104, p. 9) 
4. Mandado de Segurança 35.940 /DF, relatado pelo Ministro Luiz Fux - concedida a ordem para afastar a sanção de multa aplicada ao impetrante, nos autos da Tomada de Contas Processo 023.288/2006-0, máxime da ocorrência de prescrição da pretensão punitiva do Tribunal de Contas da União. (peça 104, p. 9-10) 
20.	Por fim, a defesa argumenta que não há qualquer fundamento ou condição jurídica que conduza o TCU a manter posicionamento manifestamente contrário ao sistema normativo e constitucional vigente, que impõe a aplicação do prazo quinquenal ao presente caso, pelo qual resta prescrita a pretensão punitiva e ressarcitória por este E. Tribunal, nos autos da presente TCE (peça 104, p. 10) .
21. A defesa tem razão ao alegar a prescrição quinquenal regulada pela Lei 9.873/1999.
21.1. Segundo os elementos contidos nos autos, a prestação de contas foi apresentada com breve atraso. Segundo disposto no relatório do tomador de contas (peça 77, p. 4) , o ajuste vigeu de 20/3/2006 a 20/3/2007, e previa a apresentação da prestação de contas até 19/5/2007, porém, a prestação de contas financeira final foi protocolada na Finep em 18/10/2007, por meio da documentação protocolada sob o n. 016.569/07 (peças 14 e 15) .
21.2. De acordo com análise efetuada pela Finep, em 9/12/2013, o Relatório Técnico Final do convênio em referência foi aprovado, em cumprimento às exigências técnicas, mas a análise dos aspectos financeiros da prestação de contas final ainda estava em curso, no Departamento de Prestação de Contas de Convênios, Termos e Acordos de Cooperação da Finep, e as impropriedades identificadas poderiam ensejar a devolução parcial dos recursos. Por isso, considerou 9/12/2013 como a data dos débitos.
21.3. Apesar de dispor de um ano, prorrogável por mais um ano, para efetuar a análise da prestação de contas, nos termos do Decreto 6.160/2007, alterado pelo Decreto 8.244/2014, a análise da prestação de contas financeira ainda não havia sido concluída em 3/8/2017, haja vista a confecção de documento reiterando solicitação de regularização (peça 38, p. 1) . A reiteração teve por base a análise contida no Anexo 1, de 25/7/2017 (peça 38, p. 2-5) .
21.4. Em 9/6/2017, houve expedição de comunicação ao instituto Via Pública (peça 36) .  Não há certeza se a comunicação foi entregue ao destinatário.
21.5. Em 3/8/2017, houve a confecção de documento de comunicação de irregularidades e/ou pendências (peça 38) . Não consta ter sido entregue aos destinatários.
21.6. Não consta, dos autos, documento contendo a rejeição formal da prestação de contas, ou seja, a não aprovação formal do Convênio 01.06.0144.00.
21.7. Em 4/7/2019, houve proposição para instauração de TCE (peça 39) .
21.8. Em 7/8/2019, validou-se a proposta de abertura de TCE (peça 46) .
21.9. Em 20/8/2019, autorizou-se a abertura da TCE (peça 47) .
21.10. Em 28/8/2019, a responsável Ceres Alves Prates foi notificada da abertura da TCE (peça 55) .
21.11. Em 29/8/2019, os responsáveis Pedro Paulo Martone Branco e instituto Via Pública foram notificados da abertura da TCE (peças 51 e 53) .
21.12. Considerando-se 9/12/2013 a data em que a irregularidade ficou conhecida, embora o fato gerador do prejuízo date de 19/6/2007, data relativa ao último débito, a Finep, órgão concedente do convênio, dispunha de cinco anos para instaurar a TCE. Isto é, deveria ter instaurado a TCE até 8/12/2018, mas só procedeu à instauração em 20/8/2019, tendo os responsáveis sido notificado em 28 e 29/8/2019.  Portanto, houve a prescrição quinquenal de que trata a Lei 9.873/1999.
22. Isso porque o STF já decidiu, conforme o Recurso Extraordinário - RE 636.886, com repercussão geral reconhecida, que "é prescritível a pretensão de ressarcimento ao erário fundada em decisão de Tribunal de Contas" (Tema 899) . Ademais, o STF, por meio de decisões prolatadas pelas suas duas turmas, tem decidido de forma reiterada que se aplica o prazo prescricional de cinco anos, previsto na Lei 9.873/1999, às pretensões sancionatória e ressarcitória a cargo do TCU.
23. Contudo, o TCU ainda não aceita a prescrição quinquenal trazida pela Lei 9.873/1999, por entender que o STF ainda deve esclarecer aspectos relacionados ao marco legal a ser empregado para discussão da matéria e o prazo prescricional a ser considerado, ao termo inicial para contagem do prazo a ser adotado, e à existência ou não de marcos interruptivos ou suspensivos e de prescrição intercorrente, motivo pelo qual a alegação preliminar de prescrição deveria ser rejeitada.
24. Por outro lado, o Tribunal tem, implicitamente, acolhido a tese de prescrição decenal de que trata o art. 205, do Código Civil, tanto em relação à pretensão sancionatória quanto à ressarcitória, ao afirmar não ter incidido, em alguns casos, a mencionada prescrição. Veja-se:
14.2. Por fim, também não há que se falar em prescrição decenal tanto sobre o débito como sobre a pretensão punitiva, conforme critérios estabelecidos no Acórdão 1441/2016-TCU-Plenário, uma vez que entre o dia seguinte ao término do prazo final para entrega da prestação de contas, 18/7/2013 (peça 1, p. 10 e 16) , e a data do despacho que autorizou a citação do recorrente (interrupção) , 26/2/2015 (peça 14) , passaram-se pouco mais de um ano. Dessa última data até o julgamento do acórdão recorrido, não se passaram dois anos. (Relatório do Acórdão 56/2002-TCU-Plenário, Rel. Min. Augusto Nardes) 
16. Quanto às alegações de ocorrência da prescrição da pretensão ressarcitória, acompanho igualmente as conclusões da Secretaria de Recursos, para rejeitá-las.
17. De fato, não se operou o transcurso de qualquer prazo prescricional, seja pelos critérios da prescrição decenal do Acórdão 1441/2016-TCU-Plenário, sejam pelos da Lei 9.873/1999.
18. Pelo primeiro critério, entre o dia seguinte ao término do prazo final para a entrega da prestação de contas (1º/3/2005, art. 10 da Resolução CD/FNDE nº 18/2004) , e a ordem de citação dos sucessores do responsável falecido (8/10/2014, peça 8) transcorreram pouco mais de 9 (nove) anos, não tendo se operado a prescrição decenal.
19. Já pelas regras da Lei 9.873/1999, seja tomando-se como termo a quo da contagem o dia seguinte ao término do prazo para prestação de contas (1º/3/2005) , ou a data do primeiro ato de apuração dos fatos (13/2/2005, peça 1, p. 222) , como propõe a Serur, não se operou a prescrição, conforme minuciosa análise cronológica feita pela Secretaria de Recursos. (Voto do Min. Raimundo Carreiro, condutor do Acórdão 2904/2021-TCU-Plenário) 
15. Por fim, quanto à prescrição, igualmente escorreita a conclusão da secretaria instrutiva, no sentido da não ocorrência da prescrição, seja pelo critério das prescrições quinquenal e intercorrente, previstas na Lei 9.873/1999 a partir do pronunciamento do STF no Recurso Extraordinário 636.886 (tema 899 de repercussão geral) , seja pelo da prescrição decenal do Código Civil, estabelecida no paradigmático Acórdão 1441/2016-TCU-Plenário, litteris:  (Voto do Raimundo Carreiro, condutor do Acórdão 25/2022-TCU-Segunda Câmara) 
 (...) 
13.2. Por fim, também não há que se falar em prescrição decenal tanto sobre o débito como sobre a pretensão punitiva, conforme critérios estabelecidos no Acórdão 1441/2016-TCU-Plenário, uma vez que entre a data em que se consumou o dano, 19/9/2013 (peça 10, p. 96-98) , e a data do despacho que autorizou a citação do recorrente (interrupção) , 28/9/2018 (peça 21) , passaram-se pouco mais de cinco anos. Dessa última data até os dias atuais, não se passaram ainda três anos.
25. Conforme jurisprudência fixada pelo Acórdão 1441/2016-TCU-Plenário, Rel. Min. Benjamin Zymler, a prescrição subordina-se ao prazo geral indicado no art. 205, do Código Civil, que é de dez anos, contado da data de ocorrência da irregularidade sancionada, sendo este prazo interrompido pelo ato que ordenar a citação, a audiência ou a oitiva dos responsáveis.
26. Embora o tomador de contas tenha adotado a data de 9/12/2013 como data da irregularidade, conforme apontado no item 21.2, desta instrução, a data correta da irregularidade deve ser alterada para 19/6/2007, data do último pagamento supostamente irregular ou, na pior das hipóteses, em 18/10/2008, considerado este o prazo regulamentar para o concedente analisar a prestação de contas, protocolada em 18/10/2007. A data de 9/12/2013 não pode ser considerada, porque é prejudicial ao convenente, haja vista que quem deu causa ao atraso no conhecimento da irregularidade foi o próprio concedente.
27. Assim, nos termos do Acórdão 1441/2016-TCU-Plenário, a pretensão ressarcitória e sancionatória do TCU prescreveu em 19/6/2017 ou em 18/10/2018, uma vez que a citação dos responsáveis foi determinada somente em 24/6/2021 (peça 87) . Além disso, a notificação dos responsáveis pelo órgão instaurador da TCE também se deu em prazo superior a dez anos do fato gerador da irregularidade.
28. Portanto, transcorreu-se lapso temporal superior a dez anos entre o fato gerador da irregularidade e o ato que ordenou a citação dos responsáveis. Logo, a prescrição decenal deve ser reconhecida pelo Tribunal.
29. No mérito, há improcedência na alegação de caráter genérico das imputações e da ausência de individualização das condutas e responsabilidade do Sr. Pedro Paulo Martone Branco. A defesa argumenta não ser razoável que a descrição da irregularidade se limite a apontar para a "realização de despesas em itens não permitidos ou incompatíveis com o objeto do convênio, notadamente com itens não previstos na relação de itens do projeto", e questiona qual seria, afinal, essas despesas ou itens a que o TCU faz referência.
30. A descrição das despesas em itens não permitidos ou incompatíveis com o objeto do convênio está contida no Anexo 1 do Memorando Finep 007424, de 3/8/2017 (peça 38) , cujo acesso a defesa poderia solicitar a qualquer tempo. Naquele documento, as irregularidades estão descritas de modo suficiente para permitir a defesa dos responsáveis.
30.1. 	As irregularidades apontadas são as seguintes:
a) contratação de empresas pertencentes a membros da equipe executora do convênio e/ou integrante do quadro de instituição partícipe, quais sejam (peça 38, p. 2-3) :
a.1) Cidade I Ltda., cujo sócio seria Maurício Pereira Martins, membro da equipe executora do projeto;
a.2) Knowware Cons. Ltda., cujo sócio seria Gilson Schwartz, coordenador do projeto; e
a.3) PPG Plan. Projetos e Gestão Ltda., cujo sócio seria Pedro Paulo Martone Branco, ordenador de despesas do convênio;
b) realização de despesas não previstas na relação de itens do projeto e não aceitas pela área operacional da Finep, quais sejam (peça 38, p. 4) :
b.1) pagamento de Outros Serviços de Terceiros Pessoa Jurídica - Educa Pipa - Associação Educacional Município de Tibau do Sul/RN, entidade parceira do projeto, para a qual não estavam previstas transferências de recursos para a mesma, além da legislação não permitir repasse/pagamento desta para terceiros, por configurar triangulação de recursos públicos; e
b.2) pagamento de diárias;
c) ausência de cotações de preços (procedimento análogo) ou comprovação de preço de mercado praticado à época, relacionados às seguintes empresas (peça 38, p. 5) :
c.1) Atocomp. Comp. Gráficas S/C Ltda. ME - R$ 11.800,00;
c.2) EPSO Inst. Pesqui. e Proj. Sócia, e Tecn. - R$ 12.000,00;
c.3) SL Informática e Proc. de Dados Ltda. - R$ 22.892,80;
c.4) Tatiana Calco Barbosa ME - R$ 22.499,00;
c.5) TAU - Treinamento de Pessoal Ltda. - R$ 15.580,00;
c.6) Tupi Cinescópio Ltda. R$ 8.670,00; e
c.7) Deli Computadores do Brasil Ltda. - R$ 9.196,05.
31. Logo, ao contrário da alegação da defesa, as irregularidades estavam suficientemente descritas, sem apresentar caráter genérico.
32. Quanto ao argumento de que não houve a mais remota individualização da conduta do Sr. Pedro Paulo Martone Branco, ao qual se presumiu aludir apenas uma suposta e genérica atuação como então dirigente do instituto Via Pública, também é improcedente. A justificativa de imputação de débito ao Sr. Pedro Paulo e ao Instituto Via Publica constou expressamente nos parágrafos 15, 16 e 17, da instrução de peça 85, embora se reconheça que poderiam ter sido melhor especificadas.
33. Relativamente ao argumento de não haver irregularidade na contratação de empresas de membros que realizaram a execução do objeto, uma vez que inexistiria qualquer impedimento legal ou proibição contratual prevista no convênio em comento, assiste razão à defesa. Isso porque o inciso II do art. 8º da In/STN 1/1997 veda o pagamento, a qualquer título, a servidor ou empregado público, integrante de quadro de pessoal de órgão ou entidade pública da administração direta ou indireta, por serviços de consultoria ou assistência técnica.
Art. 8º É vedada a inclusão, tolerância ou admissão, nos convênios, sob pena de nulidade do ato e responsabilidade do agente, de cláusulas ou condições que prevejam ou permitam:
 (...) 
II - pagamento, a qualquer título, a servidor ou empregado público, integrante de quadro de pessoal de órgão ou entidade pública da administração direta ou indireta, por serviços de consultoria ou assistência técnica. (Redação alterada p/ IN nº 2/2002) .
34. 	Veja-se que a vedação alcança tão somente serviços de consultoria ou assistência técnica, muito embora a contratação de empresa pertencente a dirigente da entidade conveniada seja eticamente condenável. Embora condenável, com a Lei 13.019/2014 e com o Decreto 8.244/2014, passou-se a permitir a possibilidade de remuneração da equipe de trabalho, inclusive de pessoal próprio da entidade convenente, consoante consta de Voto do Min. Rel. Bruno Dantas, condutor do Acórdão 3067/2019-TCU-Plenário:
O relatório final do GT do MROSC (...) colaborou para a normatização da matéria em discussão, por meio da Lei 13.019/2014 e do Decreto 8.244/2014. Nesses normativos, passou a constar, taxativamente, a possibilidade de remuneração da equipe de trabalho, inclusive de pessoal próprio da entidade convenente.
Por óbvio que tal possibilidade não se traduz em liberalidade descontrolada. É inconteste que o pagamento não pode se dar pelo exercício de sua função estatutária, mas sim pela sua atuação profissional e laboral junto à equipe de trabalho envolvida na execução do objeto pactuado.
35. 	Sendo assim, a irregularidade 1, consubstanciada na realização de despesas em itens não permitidos ou incompatíveis com o objeto do convênio descrito como "Mídias Digitais e Desenvolvimento Local", notadamente a contratação de empresas de membros da equipe executora, pode ser considerada insubsistente.
36. 	No que se refere à realização de despesas em itens não permitidos ou incompatíveis com o objeto do convênio descrito como "Mídias Digitais e Desenvolvimento Local", especialmente com itens não previstos na relação de itens do projeto, onde está a se falar do pagamento de diárias não previstas no Plano de Trabalho (peça 5) e pagamento à organização não governamental (ONG) Educa Pipa, o argumento da defesa é parcialmente procedente.
36.1. 	De acordo com análise contida na peça 38, a Educa Pipa - Associação Educacional Município de Tibau do Sul/RN, seria entidade parceira do projeto, para a qual não estavam previstas transferências de recursos. Entretanto, não há menção expressa à Educa Pipa no Termo de Convênio, de modo a considerá-la impedida de receber recursos públicos. A ONG é referenciada como parceira, pelo instituto Via Pública, no sentido de contribuir para o desenvolvimento do objeto do convênio, não havendo, portanto, óbice a pagamento de serviços prestados pela referida ONG, cujos pagamentos totalizaram R$ 12.160,00, conforme consta no demonstrativo acostado à peça 11, p. 16.
36.2.	Quanto ao pagamento de diárias, realmente não estavam previstas no Plano de Trabalho do Convênio 01.06.0144.00. Porém, devido à sua baixa materialidade (R$ 6.340,33, resultante da diferença entre R$ 18.500,33 e 12.160,00) , a irregularidade pode ser desconsiderada.
37.	Assim, a irregularidade 2, consistente na realização de despesas em itens não permitidos ou incompatíveis com o objeto do convênio descrito como "Mídias Digitais e Desenvolvimento Local", notadamente com itens não previstos na relação de itens do projeto, também pode ser descaracterizada.
38. 	No que diz respeito à irregularidade 3, qual seja, a ausência parcial de documentação comprobatória para confirmar a regularidade e a economicidade na aquisição de bens relacionados na prestação de contas dos recursos federais repassados ao instituto Via Pública, apesar da legislação de referência apontar a necessidade de aplicação da Lei de Licitações e Contratos (Lei 8.666/1993) , entende-se que os argumentos apresentados pela defesa do Sr. Pedro Paulo Martone Branco e do instituto Via Pública, em especial os transcritos a seguir (peça 104, p. 15) , são suficientes para mitigar a irregularidade:
Por conseguinte, importa esclarecer que o Instituto VIA PÚBLICA seguia um regulamento de compras e de contratações de serviços e os valores dos bens adquiridos estavam inseridos no regulamento próprio de contratação do VIA PÚBLICA, que era parte integrante do convênio com a FINEP, o que é aceito pela legislação especialmente por se tratar de uma OSCIP (Lei nº 9.790/99) .
Não obstante, o INSTITUTO VIA PÚBLICA sempre fez cotações para aferir os preços/valores de mercado antes de promover a aquisição de bens.
No mais, a contratação de algumas empresas prescindia de processo de licitação uma vez que os serviços por elas prestados continham características que eram especiais e singulares e que envolveram escolhas segundo critérios intelectuais, artísticos, criativos, afora os de disponibilidade para desenvolver o Projeto no local, tudo com a finalidade de promover à capacitação digital para a população carente de Tibau do Sul (Estado do Rio Grande do Norte) .
39. 	Ademais, o descumprimento da Lei 8.666/1993, consubstanciada na ausência de processo licitatório para contratação de empresas para a execução do objeto do Convênio 01.06.0144.00, apesar de constituir ato de gestão irregular, que poderia ensejar a irregularidade das contas do dirigente da entidade conveniada, não é suficiente para caracterizar dano ao erário. O tomador de contas especiais só poderia imputar dano ao erário se demonstrasse que as despesas executadas o foram com preços superiores aos de mercado. Contudo, os preços de mercado não foram apontados pelo tomador de contas.
39.1.	A ausência de apontamento de valores de mercado inviabiliza a apuração de possível superfaturamento, considerado este a diferença positiva entre o valor das despesas efetivamente pagas e aquelas despesas que seriam as mais vantajosas para a execução do convênio.
40. 	Assim, o débito apontado na irregularidade 3 também pode ser descaracterizado, uma vez que não restou devidamente apurado. Seria, talvez, caso de aplicar multa aos dirigentes do instituto Via Pública, por ato de gestão irregular, mas as justificativas apresentadas são suficientes para lhes afastar a irregularidade, além de restar prescrita a pretensão punitiva do Tribunal.
41. 	Em relação à irregularidade 4, a não devolução do saldo da conta específica do Convênio 01.06.0144.00, no caso de não utilização da totalidade dos recursos federais transferidos na execução do objeto pactuado, não há elementos suficientes para configuração do débito, uma vez que os extratos bancários da conta específica do convênio contidos nos autos são insuficientes para a demonstração de eventual débito, não obstante o item C.2 da proposta para instauração da TCE (peça 39, p. 4) afirmar que  os extratos bancários da conta corrente e da aplicação financeira, referentes a todo o período de execução do projeto, terem sido enviados.
42. 	Ademais, conforme alegado pela defesa, a Finep reconheceu que foram efetuadas três devoluções, a primeira, em 6/6/2007, no valor de R$ 221.271,46; a segunda, em 31/5/2012, no valor de R$ 772,08; e a terceira, em 30/4/2013, no valor de R$ 1.797,86 (peça 39, p. 4) . De todo modo, o tomador de contas não demonstrou porque ainda haveria saldo no contrato a ser devolvido. Consequentemente, a imputação do débito de R$ 7.724,64 não se justifica.
43. 	Logo, não restando devidamente demonstrada pelo tomador de contas, a irregularidade 4 também pode ser desconsiderada.
44. 	Descaracterizados os débitos apontados nesta TCE, cumpre ao Tribunal acolher as alegações de defesa apresentadas pelo advogado do Sr. Pedro Paulo Martone Branco e do instituto Via Pública.
45. 	No que diz respeito à aplicação subsidiária da Lei 13.019/2014, que trata do Marco Regulatório das Organizações da Sociedade Civil (MROSC) , entende-se possível a sua aplicação ao caso concreto. Nota-se que houve a aprovação da prestação de contas quanto ao atingimento dos objetivos do convênio, mas não a aprovação da prestação de contas financeira.
45.1. 	O art. 64, § 2º, da mencionada lei estabelece que "os dados financeiros serão analisados com o intuito de estabelecer o nexo de causalidade entre a receita e a despesa realizada, a sua conformidade e o cumprimento das normas pertinentes". No presente caso, o tomador de contas não questionou o nexo de causalidade entre a receita e as despesas realizadas, mas glosou algumas despesas, considerou outras irregulares, por ausência de licitação, e também apontou a não devolução de todo o saldo remanescente do convênio.
45.2. 	Descaracterizados os débitos imputados pelo tomador de contas, torna-se sem sentido se falar em reprovação da prestação de contas financeira do Convênio 01.06.0144.00.
46. Pelo exposto, propor-se-á o acolhimento das alegações de defesa apresentadas pelo Sr. Pedro Paulo Martone Branco e pelo instituto Via Pública. Consequentemente, suas contas especiais podem ser julgadas regulares, com quitação plena.
Alegações de Defesa - Ceres Alves Prates
47. 	Por intermédio de advogados constituídos nos autos (peça 100) , a Sra. Ceres Alves Prates apresentou alegações de defesa, em 20/9/2021 (peça 105) . Em resumo, apresentou os seguintes argumentos:
a) prescrição (peça 105, p. 3-12) ;
b) ilegitimidade passiva (peça 105, p. 12-13) ;
c) necessidade de individualização das condutas (peça 105, p. 13-14) ;
d) ausência de dolo e boa-fé da responsável (peça 105, p. 14-16) ;
e) contas aprovadas, falhas formais (peça 105, p. 16-21) ; e
f) aplicação da Lei de Introdução às Normas do Direito Brasileiro - LINDB (peça 105, p. 21-25) .
Análises
48. 	Inicialmente, ao se referir ao objeto desta TCE, a defesa da Sra. Ceres Alves Prates reconhece que a responsável foi apontada como devedora solidária em virtude de ter sido eleita diretora adjunta, designada como administrativo-financeira do Via Pública, em 10/10/2005, bem como por ter, de fato, integrado, durante parte do período de execução do Convênio 01.06.0144.00, o seu quadro de dirigentes, cujo cargo de diretor executivo era então ocupado pelo Sr. Pedro Paulo Martone Branco (peça 104, p. 2) .
48.1. 	Segundo a defesa da responsável, a despeito de ter ocupado um cargo na diretoria do instituto Via Pública, a Sra. Ceres não assinou quaisquer documentos relacionados ao convênio, não participou de qualquer contratação de fornecedores nem prestadores de serviços, e tampouco autorizou pagamentos com recursos do projeto, haja vista que sequer residia em São Paulo à época, uma vez que havia se mudado para Belo Horizonte/MG, em abril de 2006, e posteriormente para Brasília/DF, em janeiro de 2008 (peça 104, p. 2) .
48.2. 	Assim, a Sra. Ceres Alves Prates, desde que se mudou para Belo Horizonte, em abril/2006, deixou de exercer, na prática, a função na diretoria do instituto Via Pública, tendo solicitado, em janeiro/2007, seu afastamento da função do cargo, sendo que sua renúncia foi formalizada em 15/2/2007, conforme ata da 8ª Reunião do Conselho Deliberativo do instituto Via Pública (peça 106) , antes, portanto, do término da execução do Convênio 01.06.0144.00, argumenta a defesa.
49.  	A atribuição de responsabilidade solidária à Sra. Ceres Alves Prates deu-se com base nos parágrafos 15, 16 e 17, da Instrução de peça 85, ou seja, na Súmula TCU 286, e na ata da 6ª Reunião do Conselho Deliberativo do instituto Via Pública, de 10/10/2005 (peça 1, p. 11) , na qual a CPTCE identificou, como agentes causadores dos danos, o Sr. Pedro Paulo Martone Branco, diretor executivo/ordenador de despesas, e a Sra. Ceres Alves Prates, diretora adjunta/diretora administrativo-financeira.
50. 	Porém, o afastamento da Sra. Ceres Alves Prates da diretoria	 do instituto Via Pública altera essa situação, uma vez que o afastamento deu-se antes do prazo previsto para a apresentação da prestação de contas.  Ademais, exceto quanto aos motivos alegados anteriormente, não há evidências de participação da Sra. Ceres Alves Prates na execução do Convênio 01.06.0144.00.
51.		Relativamente à alegação de prescrição, a defesa da Sra. Ceres Alves Prates tem razão. Nos termos do Acórdão 1441/2016-TCU-Plenário, Rel. Min. Benjamin Zymler, a data da irregularidade, caracterizada pela data de ocorrência do suposto débito, foi 19/6/2007, data do último pagamento supostamente irregular, e a data do ato que ordenou a citação da responsável deu-se em 24/6/2021 (peça 87) , em prazo superior a dez anos.
52. 	Portanto, ocorreu a prescrição decenal em relação à Sra. Ceres Alves Prates.
53. 	Quanto à alegação de que a representação legal do instituto Via Pública caber ao seu diretor executivo, a defesa da responsável também tem razão. Conforme alegação da defesa, o Estatuto Social do instituto Via Pública previa, em seu art. 21, que a representação legal da entidade competia ao diretor executivo (peça 1, p. 7) , cargo então ocupado pelo Sr. Pedro Paulo Martone Branco. Logo, pelo cargo ocupado, a Sra. Ceres Alves Prates não deveria ter sido incluída como responsável solidária nesta TCE, uma vez que a Súmula TCU 286 não se aplicava a ela.
54. 	Por outro lado, nos presentes autos, não há elementos mínimos que venham a justificar a inclusão da referida senhora como responsável solidária, de modo que a inclusão da Sra. Ceres Alves Prates como responsável solidária foi um equívoco.
55. 	Relativamente à necessidade de individualização das condutas atribuídas à Sra. Ceres Alves Prates, não obstante a defesa ter razão, a análise torna-se desnecessária, porque a responsável sequer deveria ter sido incluída como responsável solidária na presente TCE.
56. 	Também prejudicada a análise da ausência de dolo e da boa-fé da responsável, uma vez não haver evidências da participação da Sra. Ceres Alves Prates na execução do Convênio 01.06.0144.00. A isso, acrescente-se que esta TCE também não comprovou a ocorrência de dano ao erário.
57. 	Dessa forma, propor-se-á o acolhimento das alegações de defesa apresentadas pela Sra. Ceres Alves Prates. Consequentemente, suas contas especiais podem ser julgadas regulares, com quitação plena.
CONCLUSÃO
58.		Consoante análises contidas nos itens 33 a 45, desta instrução, não se comprovou dano ao erário na presente TCE. Desta forma, as alegações de defesa apresentadas neste processo podem ser acolhidas. Consequentemente, o Tribunal deve julgar regulares as contas dos responsáveis e conceder-lhes quitação plena.
PROPOSTA DE ENCAMINHAMENTO
59. 	Diante do exposto, submete-se os autos à consideração superior, propondo:
a) acolher as alegações de defesa dos responsáveis Via Pública - Instituto para o Desenvolvimento da Gestão Pública e Organizações de Interesse Público (CNPJ 04.546.064/000143) , Pedro Paulo Martone Branco (CPF XXX.777.398-XX) e Ceres Alves Prates (CPF XXX.709.358-XX) ; e
b) Julgar regulares, nos termos do arts. 1º, inciso I, e 16, inciso I, e 23, inciso I, da Lei 8.443/1992, c/c os arts. 1º, inciso I, 207 e 214, inciso I, do Regimento Interno, as contas dos responsáveis Via Pública - Instituto para o Desenvolvimento da Gestão Pública e Organizações de Interesse Público (CNPJ 04.546.064/0001-43) ; Pedro Paulo Martone Branco (CPF XXX.777.398-XX) e Ceres Alves Prates (CPF XXX.709.358-XX) , dando-lhes quitação plena."
O diretor da Secex-TCE concordou apenas parcialmente com a proposta, emitindo seu parecer nos termos da peça 109, a seguir transcrita, e que contou com o de acordo do secretário (peça 110) .
"1. Cuidam os autos de tomada de contas especial (TCE) instaurada pela Financiadora de Estudos e Projetos (Finep) , em desfavor da Via Pública - Instituto para o Desenvolvimento da Gestão Pública e Organizações de Interesse Público (CNPJ 04.546.064/0001-43) , do Sr. Pedro Paulo Martone Branco (CPF XXX.777.398-XX) e da Sra. Ceres Alves Prates (CPF XXX.709.358-XX) , em razão da não comprovação da regular aplicação dos recursos repassados, pela União, por meio do Convênio 01.06.0144.00, registro Siafi 555480 (peça 4) , firmado entre a Finep e Via Pública  Instituto para o Desenvolvimento da Gestão Pública e Organizações de Interesse Público, e que tinha, por objeto, o projeto "Mídias Digitais e Desenvolvimento Local".
Na instrução precedente, o auditor responsável pela instrução técnica propôs acolher as alegações de defesa apresentadas pelos responsáveis, e julgar regulares suas contas, dando-lhes quitação plena.
Referido encaminhamento embasou-se no acolhimento das seguintes alegações de defesa apresentadas pelos responsáveis Via Pública - Instituto para o Desenvolvimento da Gestão Pública e Organizações de Interesse Público e Pedro Paulo Martone Branco (peça 104) :
a) ocorrência da prescrição decenal, que fulminou a pretensão ressarcitória e sancionatória do TCU (itens 19 a 28, da instrução precedente) ;
b) inexistência de irregularidade na contratação de empresas de membros que realizaram a execução do objeto, uma vez que inexistiria qualquer impedimento legal ou proibição contratual prevista no convênio (itens 33 a 35, da instrução precedente) ;
c) regularidade do pagamento efetuado à Educa Pipa - Associação Educacional Município de Tibau do Sul/RN, por ser entidade parceira do projeto, para a qual não havia impedimento para receber recursos públicos, além do fato de ser uma ONG referenciada como parceira, pelo instituto Via Pública, no sentido de contribuir para o desenvolvimento do objeto do convênio, não havendo, portanto, óbice a pagamento de serviços prestados pela referida ONG (item 36.1, da instrução precedente) ;
d) afastamento do débito em razão de sua baixa materialidade (item 36.2, da instrução precedente) ;
e) descaracterização do suposto débito decorrente do descumprimento da Lei 8.666/1993, uma vez que o tomador de contas especiais só poderia imputar dano ao erário se demonstrasse que as despesas executadas o foram com preços superiores aos de mercado, e a ausência de apontamento de valores de mercado inviabilizou a apuração de possível superfaturamento (itens 38 a 40, da instrução precedente) ; e
f) insubsistência do dano referente à não devolução do saldo da conta específica do Convênio 01.06.0144.00, uma vez que os extratos bancários da conta específica do ajuste, contidos nos autos, seriam insuficientes para a demonstração de eventual débito (itens 41 a 43, da instrução precedente) .
Feitas essas considerações, inicialmente cabe afastar a preliminar de ocorrência da prescrição da pretensão ressarcitória e sancionatória do TCU.
O caso tratado no RE 636.886 (tema 899, da repercussão geral) diz respeito à fase de execução judicial de deliberação do Tribunal de Contas, tanto assim que, para deslindá-lo, foi necessária a aplicação da Lei 6.830/1980 (Lei de Execuções Fiscais) , diploma legal evidentemente inaplicável à fase que antecede a formação do título executivo extrajudicial do TCU, caracterizada pela atuação do órgão de controle externo até a prolação do acórdão.
Veja-se que foram opostos embargos declaratórios contra a referida decisão do STF, os quais foram rejeitados pela maioria da Suprema Corte (Plenário, Sessão Virtual de 13/8/2021 a 20/8/2021) , confirmando, portanto, a abrangência da deliberação prolatada na fixação do tema 899, razão por que se deve adotar a orientação prevalente no TCU, no sentido de que a matéria ali tratada alcançaria tão somente a fase judicial de cobrança do título extrajudicial, não atingindo os processos de controle externo, mantendo-se, desse modo,  a interpretação adotada pela Suprema Corte, em 2008, no Mandado de Segurança - MS 26.210, oportunidade em que foi definida a tese da imprescritibilidade das ações de ressarcimento ao erário:
A suspensão pelo STF das demandas nas quais esteja em questão a prescritibilidade da pretensão de ressarcimento ao erário com base em decisão de tribunal de contas (RE 636.886/STF) alcança tão somente a fase judicial de cobrança do título extrajudicial, não atingindo os processos de controle externo em trâmite. Até julgamento definitivo em contrário pelo STF, permanece o entendimento do TCU acerca da imprescritibilidade das pretensões de ressarcimento decorrentes de tomadas de contas especiais (Acórdão 1267/2019-TCU-Plenário, Relator Ministro Aroldo Cedraz) ;
A suspensão pelo STF das demandas nas quais esteja em questão a prescritibilidade da pretensão de ressarcimento ao erário com base em decisão de tribunal de contas (RE 636.886/STF) alcança tão somente a fase judicial de cobrança do título extrajudicial, não atingindo os processos de controle externo em trâmite. Até julgamento definitivo em contrário pelo STF, permanecem imprescritíveis as pretensões de ressarcimento decorrentes de tomadas de contas especiais (Acórdão 7930/2018-TCU-Segunda Câmara, Relatora Ministra Ana Arraes) .
Por outro lado, especificamente quanto à prescrição da pretensão punitiva, verifica-se que o Acórdão 1441/2016-TCU-Plenário, Relator Ministro Benjamin Zymler, que uniformizou a jurisprudência sobre essa questão, subordinou tal prescrição ao prazo geral indicado no art. 205, do Código Civil, que é de dez anos, contado da data de ocorrência da irregularidade sancionada, nos termos do art. 189, do Código Civil, sendo este prazo interrompido pelo ato que ordenar a citação, a audiência ou a oitiva do responsável.
No caso em exame, ocorreu a prescrição da pretensão punitiva, uma vez que as irregularidades sancionadas ocorreram nos exercícios de 2006 e 2007, e o ato de ordenação da citação ocorreu em 24/6/2021.
Portanto, diferente do entendimento esposado na instrução precedente, configurou-se a prescrição apenas quanto à competência sancionatória deste Tribunal, não se aplicando em relação ao ressarcimento dos danos ao erário.
Afastada a preliminar, passa-se à análise de mérito das alegações de defesa que foram acolhidas pelo auditor instrutor.
Da inexistência de irregularidade na contratação de empresas de membros que realizaram a execução do objeto, uma vez que inexistiria qualquer impedimento legal ou proibição contratual prevista no convênio (itens 33 a 35, da instrução precedente) :
2.1. O acolhimento dessa alegação fundou-se no fato de que inexistiria qualquer impedimento legal ou proibição contratual prevista no convênio, uma vez que o inciso II do art. 8º da IN/STN 1/1997 veda o pagamento, a qualquer título, a servidor ou empregado público, integrante de quadro de pessoal de órgão ou entidade pública da administração direta ou indireta, por serviços de consultoria ou assistência técnica, e com o advento da Lei 13.019/2014 e do Decreto 8.244/2014, passou-se a permitir a possibilidade de remuneração da equipe de trabalho, inclusive de pessoal próprio da entidade convenente, consoante constou de Voto do Ministro Bruno Dantas, condutor do Acórdão 3067/2019-TCU-Plenário, cujo excerto foi transcrito no item 34, da instrução de peça 108.
2.2. Importa destacar que os pagamentos impugnados foram efetuados a pessoas jurídicas pertencentes a membros da equipe executora do ajuste e/ou integrante do quadro da instituição partícipe, não se confundindo, portanto, com qualquer tipo de pagamento ou remuneração às pessoas físicas referenciadas.
2.3. Dessa forma, não se aplica, ao caso concreto, a não incidência do inciso II do art. 8º da IN/STN 1/1997, ou mesmo a Lei 13.019/2014 e o Decreto 8.244/2014.
2.4. Na esteira do que ficou decidido no Acórdão 2440/2014-TCU-Segunda Câmara, Relator Ministro Raimundo Carreiro, a ocorrência de dano ao erário, sem a participação de agente público, não está submetida à jurisdição do Tribunal, só podendo ter contas julgadas os gestores públicos propriamente ditos e os particulares aos quais se confere um múnus público, isto é, que funcionem como gestores públicos em sentido lato (grifos acrescidos) .
2.5. Assim, ao gerir recursos públicos que lhe foram repassados mediante convênio, os dirigentes de entidade particular atuam como gestores públicos, devendo observar, no mínimo, os princípios insculpidos no art. 37, da Constituição Federal de 1988: legalidade, impessoalidade, moralidade, publicidade e eficiência.
2.6. Nesse contexto, ao efetuar pagamentos a empresas pertencentes a membros da equipe executora do ajuste e/ou integrante do quadro da instituição partícipe, feriu-se gravemente o Princípio da Moralidade, e presume-se também ofensa aos Princípios da Impessoalidade e da Publicidade, uma vez que se coloca em suspeição a forma de seleção e contratação dessas empresas.
2.7.  Dessa forma, não se acolhem as alegações de defesa apresentadas em relação à Irregularidade 1, concernente à "realização de despesas em itens não permitidos ou incompatíveis com o objeto do convênio descrito como 'Mídias Digitais e Desenvolvimento Local', notadamente a contratação de empresas de membros da equipe executora".
Da regularidade do pagamento efetuado à Educa Pipa - Associação Educacional Município de Tibau do Sul/RN, por ser entidade parceira do projeto, para a qual não havia impedimento para receber recursos públicos, além do fato de ser uma ONG referenciada como parceira, pelo instituto Via Pública, no sentido de contribuir para o desenvolvimento do objeto do convênio, não havendo, portanto, óbice a pagamento de serviços prestados pela referida ONG (item 36.1, da instrução precedente) :
2.8. De fato, não havia óbices para que a entidade Educa Pipa - Associação Educacional Município de Tibau do Sul/RN pudesse receber recursos públicos, desde que ficasse comprovada a sua atuação em alguma das metas estabelecidas no Plano de Trabalho do ajuste (peça 5) .
2.9. No entanto, tal comprovação de que a entidade Educa Pipa - Associação Educacional Município de Tibau do Sul/RN prestou serviços vinculados a metas do Plano de Trabalho do ajuste não se fez presente.
2.10. Na defesa apresentada pelos responsáveis, especificamente em relação a esse item (peça 104, p. 14) , não há qualquer menção ou envio de documentação que explicite qual foi a atuação dessa entidade que justificasse o recebimento de valores, supostamente a título de serviços prestados, a não ser a informação de que a sede e instalações dessa entidade foram utilizadas para as atividades de capacitação, mas sem se fazer acompanhar de evidências documentais que comprovassem o que alegam, como listas de presença dessas ações educacionais, ou mesmo qualquer documento que desse suporte à alegação apresentada.
2.11. Dessa forma, além de não haver previsão, no Plano de Trabalho, da contratação da Educa Pipa - Associação Educacional Município de Tibau do Sul/RN, no âmbito do Convênio 01.06.0144.00, também não houve a demonstração de como essa entidade atuou para o alcance dos objetivos do ajuste, restando não comprovada a despesa impugnada.
Do afastamento do débito em razão de sua baixa materialidade (item 36.2, da instrução precedente) :
2.12. De início, analisando-se o Plano de Trabalho do Convênio 01.06.0144.00, não há previsão de qualquer valor para o item 33.00.14/15 - Diárias (Pessoal Civil/Militar) , no Grupo 3 - DESPESAS CORRENTES (peça 5, p. 7) , o que corrobora a constatação de realização de despesas em item não previsto no ajuste.
2.13. Cruzando as informações da Relação de Pagamentos referentes às diárias glosadas (peça 11, p. 12) com as do Relatório de TCE 017/2019 (peça 77, p. 7) , constata-se que essa irregularidade importou no pagamento dos seguintes valores: R$ 3.000,00, em 2/5/2006; R$ 2.000,00, em 4/5/2006; R$ 449,99, em 4/9/2006; e R$ 659,34, em 28/9/2006.
2.14. Tais valores somados com os débitos das outras irregularidades não elididas, afastam a tese da baixa materialidade do dano apurado, razão pela qual não merece guarida a proposta de afastamento desse débito.
Da descaracterização do suposto débito decorrente do descumprimento da Lei 8.666/1993, uma vez que o tomador de contas especiais só poderia imputar dano ao erário se demonstrasse que as despesas executadas o foram com preços superiores aos de mercado, e a ausência de apontamento de valores de mercado inviabilizou a apuração de possível superfaturamento (itens 38 a 40, da instrução precedente) :
2.15. O Tribunal tem o entendimento de que a aplicação integral da Lei 8.666/1993 não é exigência para convênios firmados com particulares; porém, não desobriga esses convenentes da observância dos princípios constitucionais da legalidade, impessoalidade, moralidade, publicidade e eficiência na gestão dos recursos públicos. É necessária a utilização de procedimento análogo à licitação ou a realização de simples pesquisa de preços de mercado para justificar as aquisições efetuadas (Acórdão 5460/2011-TCU-Segunda Câmara, Relator Ministro Aroldo Cedraz) .
2.16. Entretanto, a Finep constatou a ausência de documentação que comprovasse a adoção de procedimentos análogos à licitação, razão pela qual propôs a glosa dessas despesas.
2.17. Nesse ponto específico, alinho-me à análise levada a efeito na instrução precedente, no sentido de que não houve a comprovação de prejuízo em razão da ausência desses procedimentos prévios à contratação, em especial no que diz respeito à apuração dos valores de mercado, à época, que serviriam de balizadores para aferir a regularidade dessas contratações.
2.18. Decorridos mais de 15 anos dos fatos supostamente irregulares, não há como levantar esses valores de mercado minimamente aceitáveis, razão pela qual afasta-se o débito decorrente dessa irregularidade.
Da insubsistência do dano referente à não devolução do saldo da conta específica do Convênio 01.06.0144.00, uma vez que os extratos bancários da conta específica do ajuste, contidos nos autos, seriam insuficientes para a demonstração de eventual débito (itens 41 a 43, da instrução precedente) :
2.19. A metodologia de cálculo de débito, levada a efeito pela Finep, consta do documento de detalhamento das impropriedades, que seguiu como anexo à Carta 008099, de 14/6/2013 (peça 29, p. 3-4) , não havendo qualquer menção a extratos de conta corrente e de aplicações, fontes primárias que serviriam de subsídio para a apuração desse suposto dano.
2.20. Nessa questão em especial, a Finep consignou, no Relatório de TCE 017/2019, a dificuldade de se obter tais extratos, conforme trecho a seguir transcrito (peça 77, p. 5) :
12. A luz da Cláusula XIII.I, alínea "e", do Convênio, o Departamento de Prestação de Contas exigiu da beneficiária a apresentação dos extratos bancários na documentação exigida à prestação de contas. Além disso, a Comissão oficiou a instituição financeira requisitando acesso ao extrato bancário de conta específica desde a data do crédito dos recursos até o encerramento da movimentação, em cumprimento ao Art. 4º, inciso I, alínea "i", da Decisão Normativa (DN) TCU n° 155/2016 (peça 54) . Todavia, os extratos bancários não foram disponibilizados pela instituição financeira, até o fechamento deste Relatório.
2.21. Assim, fica evidente a fragilidade em se caracterizar o dano decorrente da falta de recolhimento de saldo de recursos do ajuste, sem a existência dos respectivos extratos da conta corrente e de aplicações do Convênio 01.06.0144.00, razão pela qual poder-se-ia propor diligência à instituição financeira, para que disponibilizasse tais extratos.
2.22. Entretanto, o suposto dano de R$ 7.724,64, não devidamente apurado e comprovado, corresponde a 1,7% do valor total do Convênio 01.06.0144.00, podendo ser considerado de pequena monta, e em homenagem aos Princípios da Eficiência, da Celeridade Processual e da Duração Razoável do Processo, propõe-se o afastamento desse débito.
Refeitas as análises das alegações de defesa dos responsáveis Via Pública - Instituto para o Desenvolvimento da Gestão Pública e Organizações de Interesse Público e Pedro Paulo Martone Branco, rejeitou-se os argumentos referentes às irregularidades 1 e 2, da instrução de peça 85, e afastou-se o débito referente às irregularidades 3 e 4, dessa mesma instrução de citação, em razão de não ter sido devidamente caracterizada a irregularidade imputada aos responsáveis.
Com relação às alegações de defesa da responsável Ceres Alves Prates, acolhemse a análise e o encaminhamento proposto na instrução precedente, no sentido de acolhê-las e julgar suas contas regulares, com quitação plena.
Diante do exposto, submete-se os autos à consideração superior, propondo:
acolher as alegações de defesa da responsável Ceres Alves Prates (CPF 056.709.35810) ;
julgar regulares, nos termos do arts. 1º, inciso I, e 16, inciso I, e 23, inciso I, da Lei 8.443/1992, c/c os arts. 1º, inciso I, 207 e 214, inciso I, do Regimento Interno, as contas da responsável Ceres Alves Prates (CPF 056.709.35810) , dando-lhe quitação plena;
rejeitar parcialmente as alegações de defesa apresentadas pelos responsáveis Via Pública - Instituto para o Desenvolvimento da Gestão Pública e Organizações de Interesse Público (CNPJ 04.546.064/0001-43) e Pedro Paulo Martone Branco (CPF XXX.777.398-XX) ;
 julgar irregulares, nos termos dos arts. 1º, inciso I, 16, inciso III, alíneas "b" e "c", da Lei 8.443/1992, c/c os arts. 19 e 23, inciso III, da mesma Lei, as contas dos responsáveis Via Pública - Instituto para o Desenvolvimento da Gestão Pública e Organizações de Interesse Público (CNPJ 04.546.064/0001-43) e Pedro Paulo Martone Branco (CPF XXX.777.398-XX) , condenando-os solidariamente ao pagamento das importâncias a seguir especificadas, atualizadas monetariamente e acrescidas dos juros de mora, calculadas a partir das datas discriminadas até a data da efetiva quitação do débito, fixando-lhes o prazo de quinze dias, para que comprovem, perante o Tribunal, o recolhimento das referidas quantias aos cofres do Fundo Nacional de Desenvolvimento Científico e Tecnológico, nos termos do art. 23, inciso III, alínea "a", da citada lei, c/c o art. 214, inciso III, alínea "a", do Regimento Interno do TCU.
Débitos relacionados aos responsáveis Via Pública - Instituto para o Desenvolvimento da Gestão Pública e Organizações de Interesse Público (CNPJ 04.546.064/0001-43) e Pedro Paulo Martone Branco (CPF XXX.777.398-XX) :
	Data da Ocorrência
	Valor Histórico (R$) 

	2/5/2006
	8.000,00

	15/5/2006
	8.000,00

	9/6/2006
	7.508,00

	10/7/2006
	   120,00

	10/7/2006
	   127,86

	12/7/2006
	8.000,00

	20/7/2006
	8.446,50

	10/8/2006
	   135,00

	18/10/2006
	5.631,00

	30/10/2006
	8.000,00

	10/11/2006
	     90,00

	14/11/2006
	   279,00

	11/1/2007
	5.900,00

	19/6/2007
	   372,00

	2/5/2006
	3.000,00

	4/5/2006
	2.000,00

	12/5/2006
	4.340,00

	26/7/2006
	2.500,00

	4/9/2006
	   449,99

	28/9/2006
	   659,34

	13/11/2006
	2.800,00

	27/11/2006
	   231,00

	11/1/2007
	2.520,00

autorizar, desde logo, a cobrança judicial das dívidas, caso não atendidas as notificações, na forma do disposto no art. 28, inciso II, da Lei 8.443/1992;
autorizar também, desde logo, se requerido, com fundamento no art. 26, da Lei 8.443/1992, c/c o art. 217, §1º, do Regimento Interno do TCU, o parcelamento das dívidas em até 36 parcelas, incidindo, sobre cada parcela, corrigida monetariamente, os correspondentes acréscimos legais, fixando-lhes o prazo de quinze dias, a contar do recebimento da notificação, para comprovarem, perante o Tribunal, o recolhimento da primeira parcela, e de trinta dias, a contar da parcela anterior, para comprovarem o recolhimento das demais parcelas, atualizadas monetariamente, na forma prevista na legislação em vigor, alertando os responsáveis de que a falta de comprovação do recolhimento de qualquer parcela importará o vencimento antecipado do saldo devedor, nos termos do § 2º do art. 217 do Regimento Interno deste Tribunal;
enviar cópia do Acórdão a ser prolatado à Procuradoria da República no Estado de São Paulo, nos termos do § 3º do art. 16 da Lei 8.443/1992, c/c o § 7º do art. 209 do Regimento Interno do TCU, para adoção das medidas cabíveis;
enviar cópia do Acórdão que vier a ser proferido à Financiadora de Estudos e Projetos e aos responsáveis, para ciência;
informar à Procuradoria da República no Estado de São Paulo, à Financiadora de Estudos e Projetos e aos responsáveis, que a presente deliberação, acompanhada do Relatório e do Voto que a fundamenta, está disponível para a consulta no endereço www.tcu.gov.br/acordaos, além de esclarecer que, caso requerido, o TCU poderá fornecer, sem custos, as correspondentes cópias, de forma impressa; e
informar à Procuradoria da República no Estado de São Paulo que, nos termos do parágrafo único do art. 62 da Resolução TCU 259/2014, os procuradores e membros do Ministério Público credenciados nesta Corte podem acessar os presentes autos de forma eletrônica e automática, ressalvados apenas os casos de eventuais peças classificadas como sigilosas, as quais requerem solicitação formal."
O representante do Ministério Público junto ao TCU que atuou no feito, Subprocurador-Geral Dr. Lucas Rocha Furtado, também manifestou concordância com a proposta técnica alvitrada pelo diretor da unidade (peça 111) , nos seguintes termos:
"Houve divergência no âmbito da unidade técnica quanto ao desfecho a que se deve direcionar esta tomada de contas especial. O auditor, à peça 108, propõe que as alegações de defesa dos responsáveis sejam acolhidas e que as contas em exame sejam julgadas regulares. O diretor da SecexTCE/D2, por sua vez, acolhe, à peça 109, apenas parcialmente as alegações de defesa e entende que as contas de Via Pública - Instituto para o Desenvolvimento da Gestão Pública e Organizações de Interesse Público e de Pedro Paulo Martone Branco devem ser julgadas irregulares, com sua condenação ao pagamento dos débitos apontados em seu parecer.
Manifesto-me de acordo com o parecer do diretor da unidade técnica à peça 109.
Com efeito, seu entendimento sobre a prescrição da pretensão de ressarcimento reflete adequadamente a jurisprudência atual do TCU acerca do assunto. Cabe observar adicionalmente que o Supremo Tribunal Federal, em recente decisão no âmbito da ADI 5509, estabeleceu parâmetros para a avaliação da incidência da prescrição nos processos de competência dos tribunais de contas. No que diz respeito a irregularidades identificadas em processos de prestação de contas, o termo inicial para a fluência do prazo prescricional se dá somente "após a competente comunicação para o órgão de controle interno ou para o Tribunal de Contas". No caso vertente, essa comunicação não se deu antes de 24 de setembro de 2019, como revela o fato de que nessa data o processo ainda se encontrava a cargo do Departamento de Auditoria da entidade concedente, conforme se vê no parecer à peça 60. Também por esse critério, portanto, não há que se falar em incidência da prescrição sobre a pretensão de ressarcimento.
Importa reforçar ainda, a favor do entendimento do diretor da unidade técnica, a convicção acerca da irregularidade havida no pagamento, com recursos do convênio, de empresas pertencentes aos dirigentes da entidade convenente. É bem verdade que, em geral, irregularidades relacionadas estritamente à seleção da empresa fornecedora de bens ou serviços não levam à condenação em débito dos responsáveis, desde que o fornecimento tenha ocorrido regularmente. E, no caso vertente, a realização do fornecimento não foi contestada. Ocorre, porém, que a escolha em questão levou a pagamentos que merecem a mais alta censura moral. Não há paralelo possível entre a situação em tela e a permissão normativa para o pagamento de equipe de trabalho, lembrada pelo auditor. No convênio em exame, os beneficiários dos pagamentos não são funcionários dedicados a ações meramente materiais relacionadas à execução do objeto, mas os próprios gestores dos recursos, ou seja, as pessoas encarregadas da decisão de aplicá-los. Trata-se de conflito de interesses absolutamente intolerável, sob qualquer ponto de vista. A incompatibilidade com o princípio da impessoalidade e da moralidade, de estatura constitucional, é, portanto, insuperável, tornando nula de pleno direito, independentemente de outras considerações, a decisão de pagar a despesa, ainda que devida, com recursos públicos federais.
Tal conclusão se torna ainda mais inquestionável quando se sabe que é alta a probabilidade de a despesa em questão não haver resultado em benefícios concretos para a sociedade, haja vista que o projeto ao qual se destinava foi interrompido por divergências entre um de seus coordenadores, também sócio de empresa contratada, e a comunidade que dele se beneficiaria, conforme relatório de visita in loco à peça 8. Não há dúvida, por outro lado, de que os interesses das empresas em questão, bem como dos seus sócios, no sentido de vender e receber pagamento pelos seus serviços, foram atendidos plenamente.
A meu ver, a propósito, é altamente questionável a aprovação técnica, concedida pela entidade concedente, da execução de metas que consistiam na capacitação e treinamento de pessoas para atividades que acabaram se tornando inviáveis sem a conclusão das demais metas do projeto. A julgar pela jurisprudência dessa Corte de Contas, sempre zelosa em garantir que a aplicação de recursos públicos resulte em benefícios reais para a população, o caso ora examinado poderia, na verdade, resultar até mesmo na condenação em débito dos responsáveis pela importância integral por eles despendida. Concordo, não obstante, com a proposta mais conservadora do diretor, que impõe débito apenas parcial, haja vista a necessidade de que o deslinde do feito não seja mais postergado, bem como a possível antieconomicidade de eventual medida no sentido de citá-los novamente."
	É o relatório.

Beatriz Lemos Brandao Schirra (OAB/SP 436.760), Juliana Brandão de Andrade (OAB/SP 329.037), Luis Miguel Castello Mateus e Luis Eduardo Patrone Regules (OAB/SP 137.416) e outros.

Subprocurador-Geral Lucas Rocha Furtado.

TOMADA DE CONTAS ESPECIAL. RECURSOS REPASSADOS PELA FINANCIADORA DE ESTUDOS E PROJETOS (FINEP) MEDIANTE CONVÊNIO. INCUBAÇÃO DE PROJETOS DE DESENVOLVIMENTO LOCAL A PARTIR DA ORGANIZAÇÃO DE REDE DE TELECENTROS EM TIBAU DO SUL/RN. GESTÃO DE MÍDIAS DIGITAIS. IRREGULARIDADES NA APLICAÇÃO E NA GESTÃO DOS RECURSOS REPASSADOS. CITAÇÃO. PRESCRIÇÃO INTERCORRENTE NOS TERMOS DA RESOLUÇÃO-TCU 344/2022. ARQUIVAMENTO SEM JULGAMENTO DE MÉRITO.

TOMADA DE CONTAS ESPECIAL (TCE)

Secretaria de Controle Externo de Tomada de Contas Especial (SecexTCE).

A Financiadora de Estudos e Projetos (Finep) instaurou tomada de contas especial em desfavor de Via Pública - Instituto para o Desenvolvimento da Gestão Pública e Organizações de Interesse Público (entidade convenente) , do Sr. Pedro Paulo Martone Branco (diretor executivo e coordenador de despesas) e da Sra. Ceres Alves Prates (diretora adjunta/diretora administrativo-financeira) , em razão da não comprovação da regular aplicação dos recursos repassados pela União, por meio do Convênio 01.06.0144.00, registro Siafi 555480, que tinha por objeto o projeto "Mídias Digitais e Desenvolvimento Local".
Os recursos repassados pela Finep ao Instituto no âmbito do convênio totalizaram R$ 449.700,00. O plano de trabalho (peça 5) descreve o objetivo geral do instrumento como "incubar projetos de desenvolvimento a partir da organização de uma rede de telecentros em Tibau do Sul (Rede Pipa Sabe Rio Grande do Norte) voltados para a reengenharia das cadeias produtivas locais e regionais em setores estratégicos, sobretudo turismo e educação, por melo da utilização sustentável de tecnologias de informação e comunicação e da capacitação continuada de lideranças locais para a gestão de mídias digitais".
A constatação da não comprovação da regular aplicação de parte dos recursos examinados decorreu da não aprovação da prestação de contas pela área técnica, tendo em vista a ocorrência de irregularidades na execução das despesas objeto do convênio, bem assim da ausência parcial de documentação comprobatória e da não devolução do saldo da conta específica do convênio.
Citados, os responsáveis compareceram aos autos para apresentar suas alegações de defesa. 
Na peça instrutória, o auditor responsável propôs acolher as alegações de defesa dos responsáveis, reconhecer a ocorrência da prescrição ressarcitória e sancionatória e julgar regulares as presentes contas.
O titular da subunidade responsável, contando com a anuência do titular da SecexTCE, apresentou proposta parcialmente divergente (peças 109 e 110) . Quanto à preliminar, entendeu havida a prescrição da pretensão punitiva, mas afastou a hipótese de ocorrência da prescrição da pretensão ressarcitória. Quanto ao mérito, propôs a rejeição parcial das alegações de defesa do Instituto e de Pedro Paulo Martone Branco, sugerindo julgamento pela irregularidade de suas contas, com a consequente imputação em débito. Quanto à responsável Ceres Alves Prates, o diretor acompanhou a proposta do auditor-instrutor pelo acolhimento de suas alegações de defesa e regularidade de suas contas.
O representante do Parquet especializado, em sua manifestação, também acompanhou o encaminhamento oferecido pelo diretor, conforme parecer acostado à peça 111.
Feito esse breve histórico, passo a decidir.
II
Tendo em vista a mudança recente do entendimento prevalente no âmbito do TCU sobre prescrição, no que diz respeito às pretensões punitiva e ressarcitória à luz do regime quinquenal previsto na Lei 9.873/1999 e aplicável aos processos de controle externo nos termos da Resolução 344, de 11 de outubro de 2022, observo que o termo inicial para contagem da prescrição foi o prazo final para apresentação das contas, em 19/5/2007, pois o ajuste assinado em 20/3/2006 (peça 4, p. 13) tinha vigência de doze meses e o prazo para apresentação da prestação de contas era de sessenta dias após o seu término (peça 4, p. 3) .
Em análise dos autos, é possível perceber ao longo do decorrer do processo a incidência de diversas hipóteses interruptivas, conforme ilustra o quadro seguinte. 
	Data
	Ato
	Evidência

	5/6/2007
	Relatório de cumprimento do objeto
	peças 62-71

	17/8/2007
	Solicitação de regularização de prestação de contas
	peça 12

	12/9/2007
	Manifestação do Instituto Via Pública
	peça 13

	16/10/2007
	Regularização de Prestação de Contas do Instituto Via Pública
	peça 16, p. 1-18

	3/12/2009
	Esclarecimentos prestados pelo Instituto por meio de seus patronos acerca do Relatório Técnico Final do Convênio
	peça 75

	16/12/2011
	Ofício Via Pública 79/2011 - esclarecimentos à prestação de contas 
	peça 18, p. 1

	19/12/2011
	parecer sobre relatório técnico final, com indicação das datas de 26/6/2012 e atualização em 5/10/2012, e de acordo em 5/8/2013 
	peça 9, p. 8

	11/4/2012
	Solicitação de regularização de prestação de contas final pela Finep
	peça 19, p. 1

	29/5/2012
	Manifestação da defesa do Instituto Via Pública
	peça 20

	31/5/2012
	Esclarecimentos à prestação de contas
	peças 21-22

	9/10/2012 e 5/11/2012
	Pareceres sobre impropriedades na prestação de contas
	peça 23

	3/1/2013
	Solicitação de regularização de prestação de contas
	peça 24

	20/3/2013
	Resposta a pedido de prorrogação de prazo
	peça 24, p. 9

	29/4/2013
	Ofício Via Pública 24/2013 com documentos e informações adicionais 
	peça 26, p. 8-21 e peça 27

	24/7/2013
	Parecer sobre impropriedades nas contas
	peça 32

	13/9/2013
	Ofício Via Pública 41/2013 com documentos e informações adicionais
	peça 33 e 34

	26/11/2013
	Memorando de encaminhamento da documentação 
	peça 9, p. 9

	6/12/2013
	Memorando acerca de questões ligadas às despesas realizadas na gestão do convênio (parecer financeiro) 
	peça 35

	9/12/2013
	Comunicação de aprovação do relatório técnico final do convênio 01.06.0144.00 com ressalva
	peça 9, p. 1

	9/6/2017
	Solicitação de regularização de prestação de contas final
	peça 36, p. 1-5

	5/7/2017
	Solicitação de regularização de prestação de contas final
	peça 36, p. 6-10

	3/8/2017
	Reiteração de solicitação de regularização da prestação de contas
	peça 38

	24/6/2019, 26/6/2019 e 3/7/2019
	Proposta de TCE e pareceres favoráveis
	peça 39, p. 1-16

	17/7/2019 e 24/7/2019
	Memorandos internos acerca do cálculo dos débitos
	peça 40

	6/8/2019
	Memorando - validação de solicitação de TCE e análise jurídica
	peça 46

	20/8/2019
	Instauração da TCE
	peça 47

	9/9/2019
	Relatório de TCE
	peça 77

	19/12/2019
	Relatório de auditoria controle interno
	peça 79

	4/8/2021
	Citação
	peça 95

	23/2/2022
	Parecer de mérito da unidade técnica
	peças 108 a 110

Contudo, como se vê, entre a aprovação do relatório técnico final do convênio com ressalvas, em 9/12/2013 (peça 9, p. 1-8) , e a solicitação de regularização de prestação de contas em 9/6/2017 (peça 36) , houve decurso de lapso temporal superior aos três anos estabelecidos no art. 8º da Resolução-TCU 344/2022 para efeito de reconhecimento da prescrição intercorrente.
Dessa forma, considerando o art. 11 da precitada Resolução-TCU 344/2022, o processo deve ser arquivado.
III
Nada obstante a incidência da prescrição, permito-me discorrer acerca das análises realizadas pelos pareceres precedentes, apenas para deixar registradas as ocorrências aqui apuradas.
A primeira ocorrência pela qual foram citados os responsáveis consistia na realização de despesas em itens não permitidos ou não compatíveis com o objeto do convênio, notadamente a contratação de empresas de membros da equipe executora, no montante de R$ 60.609,36 (soma de valores históricos, conforme descrito na instrução de peça 108, p. 4-5) .
De fato, conforme constou no parecer do diretor e do MPTCU, não é possível admitir como regulares os pagamentos feitos com recursos do convênio a empresas pertencentes aos dirigentes da entidade convenente. A esse respeito, destaco o seguinte trecho da manifestação do MP:
Ocorre, porém, que a escolha em questão levou a pagamentos que merecem a mais alta censura moral. Não há paralelo possível entre a situação em tela e a permissão normativa para o pagamento de equipe de trabalho, lembrada pelo auditor. No convênio em exame, os beneficiários dos pagamentos não são funcionários dedicados a ações meramente materiais relacionadas à execução do objeto, mas os próprios gestores dos recursos, ou seja, as pessoas encarregadas da decisão de aplicá-los. Trata-se de conflito de interesses absolutamente intolerável, sob qualquer ponto de vista. A incompatibilidade com o princípio da impessoalidade e da moralidade, de estatura constitucional, é, portanto, insuperável, tornando nula de pleno direito, independentemente de outras considerações, a decisão de pagar a despesa, ainda que devida, com recursos públicos federais.
De forma semelhante, não foram comprovados os serviços prestados que justificassem o recebimento de valores por parte da entidade Educa Pipa - Associação Educacional Município de Tiba do Sul/RN. Portanto, além de não haver previsão no plano de trabalho da contratação da entidade, também não houve demonstração dos serviços prestados por essa instituição no âmbito do ajuste firmado. Tampouco haveria de se afastar a parcela de débito referente ao pagamento de diárias, uma vez que se constituíram em despesas não previstas no convênio e que, somadas às demais parcelas do dano, mereceriam reparação. 
Quanto à ausência de documentação comprobatória da adoção de procedimentos análogos à licitação, embora configure irregularidade reprovável, acolho a manifestação da unidade técnica, que se posicionou no sentido da impossibilidade de se aferir os valores de mercado, considerando o longo decurso de tempo. 
Quanto à irregularidade 4 descrita no relatório precedente, tenho compreensão distinta do externado pelos pareceres precedentes. Há manifestações divergentes quanto à presença dos extratos financeiros nos autos. Segundo constou do "Formulário para Proposta de TCE", de 3/7/2019 (peça 39, p. 4) , foram enviados os extratos bancários da conta corrente e da aplicação financeira referentes a todo o período de execução do projeto. Por outro lado, a instrução técnica apontou que os extratos bancários da conta específica do convênio contidos nos autos seriam insuficientes para demonstração de eventual débito.
Não procede a limitação apontada.
Ao analisar a questão, observei que a Finep avaliou sim os rendimentos constantes nos extratos de aplicações, embora não estivessem disponíveis informações de alguns dos meses daquele período (peça 72, p. 57-81) :
	Numeração Finep
	Mês de referência
	Valor (R$) 

	1 (peça 72, p. 57) 
	04/2006
	401,72

	2 (peça 72, p. 59) 
	05/2006
	1.643,21

	3 (peça 72, p. 61) 
	06/2006
	1.876,95

	4  (peça 72, p. 63-64) 
	07/2006
	1.492,60

	5 (peça 72, p. 66-67) 
	08/2006
	1.269,38

	6 (peça 72, p. 68-69) 
	09/2006
	733,10

	7 (peça 72, p. 70-71) 
	10/2006
	448,38

	8 (peça 72, p. 73) 
	Meses 11/2006 e 12/2006 (não identificados) 
	0

	9 (peça 72, p. 74) 
	1/2007
	1.982,42*1

	10 (peça 72, p. 75) 
	-
	-

	11 (peça 72, p. 76) 
	2/2007
	1.594,42

	12 (peça 72, p. 77) 
	3/2007
	1.919,62

	13 (peça 72, p. 79) 
	4/2007 (R$ 1.731,85, considerado à proporção de 2/3, conforme nota na peça 29, p.3-4) 
	1.154,57

	14 (peça 72, p. 81) 
	5/2007 (não considerado) 
	0

			14.516,37

*1 - O valor dos rendimentos no mês de janeiro pode ser obtido por meio da diferença entre o saldo final em 31/1/2007 e o saldo do mês anterior descontado dos resgates efetuados no mês:
R$ 215.811,31 (saldo líquido final em 31/1/2007 - peça 72, p. 76) - [R$ 223.651,62 (saldo em 29/12/2006) - R$ 9.822,73 (valores resgatados e débitos de IR no mês) ] = R$ 1.982,42.
Embora o cálculo obtido por este relator a partir destes extratos aponte total histórico de R$ 14.516,37, e o valor comunicado ao responsável pela Finep em sua solicitação de regularização fosse ligeiramente maior, de R$ 14.956,10 (peça 29, p. 3) , considerando que na planilha supra não constam rendimentos referentes aos meses de novembro e dezembro de 2006, reputo como conservador o cálculo dos rendimentos efetuado pela Finep.
Note-se que o débito de R$ 7.724,64, referente a essa parcela, conforme apurado pelo órgão tomador de contas (peça 29, p. 3) , decorre da diferença entre o saldo a ser devolvido em 20/4/2007 corrigido até a data da efetiva devolução, ou seja, R$ 228.996,10, descontando-se o valor finalmente devolvido, R$ 221.271,46, conforme detalhou posterior manifestação da Finep (peça 39, p. 6) :
O envio e regularidade da Relação de Bens foram atestadas em parecer financeiro emitido em 01/06/2017. O prazo limite para devolução dos recursos era 20/04/2007 (PUR + 30 dias) . O saldo final foi recolhido somente em 04/06/2007 no montante de R$ 221.271,46, conforme cópia da Guia de Recolhimento da União e respectivo comprovante de pagamento encaminhados com a prestação de contas final.
De acordo com a carta de regularização n" 008099.13, expedida em 14/06/2013, o saldo final em conta corrente na data limite para devolução dos recursos foi de R$ 223.300,16. Este valor, corrigido até a data da efetiva devolução 04/06/2007, é de R$ 228.996,10. Portanto, a diferença entre o valor correto a ser devolvido e aquele recolhido de fato foi de R$ 7.724,64, cuja devolução foi solicitada à convenente (com a devida atualização pelo Sistema de Débito do TCU) , porém não ocorrida até a data de emissão deste parecer.
Quanto às parcelas de devolução posterior apontadas pelo auditor-instrutor, respectivamente de R$ 772,08 e 1.797,86 (peça 108, p. 16) , nada obstaria que figurassem no cálculo final como parcelas de crédito em favor dos referidos responsáveis. 
Também tenderia a acolher a proposta uníssona nas manifestações prévias no sentido de aceitar as alegações de defesa da Sra. Ceres Alves Prates, mormente pelo fato de que não há evidências nos autos de participação da responsável na execução do convênio em tela.
Por fim, a proposta formulada pela unidade técnica preconizava a devolução dos recursos ao Fundo Nacional de Desenvolvimento Científico e Tecnológico (FNDCT) , gerenciado pela Finep. Entretanto, observo que o instrumento que formalizou a parceria (peça 4, p. 3) aponta como origem dos recursos a realização de convênio entre a Finep e o MDS (antigo Ministério do Desenvolvimento Social) , informação também constante do Portal da Transparência em consulta realizada em 15/8/2022. Dessa forma, eventual devolução dos recursos deveria ser determinada em favor dos cofres da tomadora de contas (Finep) , a exemplo do que também ocorrera nas devoluções já realizadas pelos responsáveis (peça 15) .
Portanto, conforme já exposto, a despeito das análises efetuadas, tendo em vista a alteração no entendimento desta Corte acerca do regime de prescrição a ser adotado, a presente tomada de contas especial deve ser arquivada sem julgamento de mérito nos termos do art. 11 da Resolução 344/2022.
	Dessa forma, voto para que seja adotada a minuta de acórdão que trago à consideração deste colegiado.
TCU, Sala das Sessões Ministro Luciano Brandão Alves de Souza, em 22 de novembro de 2022.
Ministro VITAL DO RÊGO 
Relator